ACORDAO-COMPLETO-2517463

ACÓRDÃO 2450/2022 ATA 15/2022 - SEGUNDA CÂMARA

VISTOS, relatados e discutidos estes autos em que se aprecia recurso de reconsideração interposto por Denisson Deda de Aquino contra o Acórdão 3895/2019-TCU-Segunda Câmara, retificado pelo Acórdão 8635/2020-TCU-Segunda Câmara, por meio do qual o Tribunal julgou suas contas irregulares, imputou-lhe débito e aplicou-lhe multa, 
ACORDAM os Ministros do Tribunal de Contas da União, reunidos em Sessão da Segunda Câmara, diante das razões expostas pelo Relator, em: 
9.1. com fundamento nos arts. 32, inciso I, e 33 da Lei 8.443/1992, conhecer e dar provimento parcial ao recurso de reconsideração, para:
9.1.1. excluir do débito de que trata o item 9.2 do acórdão recorrido as despesas comprovadas na fase recursal, indicadas na fundamentação, atribuindo-se a seguinte composição à dívida remanescente:
	Data da Ocorrência
	Valor (R$) 

	26/12/2007
	3.447,00

	07/02/2008
	4.100,39

	07/03/2008
	5.310,24

	06/11/2008
	27.411,45

9.1.2. reduzir de R$ 50.000,00 (cinquenta mil reais) para R$ 15.000,00 (quinze mil reais) o valor da multa aplicada ao recorrente pelo item 9.3 do acórdão recorrido;
9.2. dar ciência deste acórdão ao recorrente.

Recurso de reconsideração interposto por Denisson Deda de Aquino contra o Acórdão 3895/2019-TCU-2ª Câmara.

Segunda Câmara

Município de Simão Dias/SE; Ministério da Agricultura, Pecuária e Abastecimento (MAPA).

3. Recorrente: Denisson Deda de Aquino (XXX.750.105-XX).

13.1. Ministros presentes: Augusto Nardes (na Presidência), Aroldo Cedraz, Bruno Dantas (Relator) e Antonio Anastasia.
13.2. Ministro-Substituto presente: André Luís de Carvalho.

ACORDAO-COMPLETO-2548592

Acórdão 5494/2022 - Segunda Câmara

DENISSON DÉDA DE AQUINO

BRUNO DANTAS

Ministro-Substituto André Luís de Carvalho.

Cuidam os autos de recurso de reconsideração interposto por Denisson Deda de Aquino (peça 72) , contra o Acórdão 3895/2019-TCU-Segunda Câmara (peça 40) , retificado pelo Acórdão 8635/2020-TCU-Segunda Câmara (peça 48) . 
A tomada de contas especial que deu origem a estes autos foi instaurada pela Caixa Econômica Federal em razão da inexecução do Contrato de Repasse 157781-59/2003/MDA/CAIXA (Siafi 491359) , destinado à implantação de cooperativa, ampliação de beneficiadora de grãos, instalação de kits de irrigação e implantação de unidade de beneficiamento de frutas, além da correspondente capacitação, no âmbito do Programa Nacional de Fortalecimento da Agricultura Familiar (Pronaf) , por meio do aporte de recursos federais provenientes do então Ministério do Desenvolvimento Agrário - MDA, no valor de R$ 314.110,00, tendo a vigência do ajuste sido estipulada para o período de 12/12/2003 a 31/12/2015.
A deliberação recorrida, relatada pelo Ministro Substituto André Luís de Carvalho, apresentou o seguinte teor: 
"9.1. excluir a responsabilidade de Marival Silva Santana na presente relação processual, em sintonia com a Súmula n.º 230 do TCU, diante dos elementos de convicção até aqui obtidos pelo TCU;
9.2. rejeitar as alegações de defesa e julgar irregulares as contas de Denisson Deda de Aquino, nos termos dos arts. 1º, I, 16, III, "b" e "c", e 19, caput, da Lei nº 8.443, de 1992, para condená-lo ao pagamento do débito apurado nos autos, atualizados monetariamente e acrescidos de juros de mora, calculados desde as datas indicadas até a efetiva quitação, fixando-lhe o prazo de 15 (quinze) dias, contados da notificação, para que comprove perante o Tribunal (art. 214, III, "a", do Regimento Interno do TCU - RITCU) , o recolhimento da referida dívida ao Tesouro Nacional, na forma da legislação em vigor, sob as seguintes condições: 
	Data da Ocorrência
	Valor (R$) 

	14/11/2006
	21.000,50

	27/11/2007
	30.000,00

	26/12/2007
	24.882,13

	07/02/2008
	4.100,39

	07/03/2008
	5.310,24

	06/11/2008
	27.411,45

9.3. aplicar em desfavor de Denisson Deda de Aquino a multa prevista no art. 57 da Lei nº 8.443, de 1992, sob o valor de R$ 50.000,00 (cinquenta mil reais) , fixando-lhe o prazo de 15 (quinze) dias, contados da notificação, para que comprove, perante o Tribunal (art. 214, III, "a", do, o recolhimento da referida dívida ao Tesouro Nacional, atualizada monetariamente na forma da legislação em vigor;" 
Admitido o processamento do recurso, porquanto preenchidos os requisitos previstos nos arts. 32, inciso I, e 33 da Lei 8.443/1992, conferi efeito suspensivo aos itens 9.2, 9.3 e 9.5 do acórdão recorrido em relação ao recorrente (peça 78) . 
Instruído o presente feito, faço reproduzir, com os ajustes que julgo pertinentes, o exame técnico e o encaminhamento oferecidos pela Secretaria de Recursos deste Tribunal (peça 88) , que contou com a anuência do corpo diretivo da unidade (peça 89) : 
"HISTÓRICO
2. A instauração da presente Tomada de Contas Especial (TCE) foi promovida pela Caixa Econômica Federal (CEF) em desfavor de Denisson Deda de Aquino e de Marival Silva Santana, então prefeitos de Simão Dias/SE, diante da inexecução do Contrato de Repasse 157781-59/2003/MDA/CAIXA (Siafi 491359) , destinado à implantação de cooperativa, ampliação de beneficiadora de grãos, instalação de kits de irrigação e implantação de unidade de beneficiamento de frutas, além da correspondente capacitação, no âmbito do Programa Nacional de Fortalecimento da Agricultura Familiar (Pronaf) , por meio do aporte de recursos federais provenientes do então Ministério do Desenvolvimento Agrário - MDA, no valor de R$ 314.110,00, tendo a vigência do ajuste estipulada para o período de 12/12/2003 a 31/12/2015.
3. Por meio do Parecer 17/2017/GIGOVAJ/SE, a Caixa consignou a execução apenas parcial dos itens previstos incialmente no contrato pactuado pelo ex-Prefeito José Matos Valadares (gestão: 2001-2004) , equivalente a 57,27% das obras, tendo notificado, todavia, os aludidos prefeitos municipais, Denisson Deda de Aquino (gestão: 2009-2012) e Marival Silva Santana (gestões: 2013-2017 e 2018-2020) , em julho de 2017 (peça 2, p. 10-11 e 17-18) .
4. Somente parte dos recursos foram desbloqueados entre 2006 e 2008, no montante de R$ 158.943,68, tendo em vista que, após a disponibilização do valor de R$ 27.411,45, em 6/11/2008, identificou-se a ausência do cumprimento do disposto no plano de trabalho, avençado em 29/10/2004 e reformulado em 2009, não tendo a parcela realizada proporcionado o benefício social almejado.
5. Das sete metas previstas, apenas a 'capacitação de produtores e agentes de desenvolvimento' (meta 6) foi considerada executada pela Instituição bancária (peça 14, p. 7/10) :
' (...) a) Meta 1 (implantação de cooperativa de crédito - R$ 31.788,00) : os móveis, no valor de R$ 16.825,00, e os equipamentos de informática, no valor de R$ 7.163,00, não foram localizados. A motocicleta, no valor de R$ 7.800,00, foi localizada no pátio da Federação dos Trabalhadores da Agricultura do Estado de Sergipe (FETASE) , sob comodato, mas não foi apresentado o termo de comodato ou outro documento que comprovasse a legalidade da situação e o atendimento do objetivo do contrato de repasse;
b) Meta 2 (ampliação de beneficiadora de grãos - R$ 43.650,02) : houve construção da edificação (R$ 23.466,48) , mas os equipamentos que permitiam a caracterização da funcionalidade do objeto (R$ 20.965,00) não foram adquiridos ou licitados;
c) Meta 3 (implantação de kits de irrigação - R$ 63.972,77) : os serviços de implantação dos kits de irrigação não foram licitados, não tendo sido constatado o início da execução dos serviços;
d) Meta 4 (instalação de unidade de beneficiamento de frutas - R$ 60.046,18) : houve construção da edificação (R$ 35.686,16) , mas os equipamentos que permitiam a caracterização da funcionalidade do objeto (R$ 24.350,02) não foram adquiridos ou licitados;
e) Meta 5 (aquisição de veículo) : o veículo adquirido (Uno Mille Fire) , no valor de R$ 21.650,00, foi localizado no pátio da FETASE, sob comodato. Contudo, o termo de comodato não foi apresentado nem outro documento que comprovasse a legalidade da situação e o atendimento do objetivo do contrato de repasse;
f) Meta 6 (capacitação de produtores e agentes de desenvolvimento) : a meta, no valor de R$ 35.055,00, alcançou o objetivo proposto; e
g) Meta 7 (eletrificação da fábrica de fubá no assentamento 8 de outubro) : constatouse a construção do sistema de eletrificação para a unidade de fabricação de fubá, no valor de R$ 35.679,61, conforme a alteração do Plano de Trabalho proposta e aceita na reprogramação em 22/1/2008, mas em vistoria verificou-se que a unidade fabril não entrou em funcionamento, não sendo alcançada a funcionalidade do objeto.'
6. Os Srs. Denisson Deda de Aquino e Marival Silva Santana foram notificados pela Caixa, em julho de 2017 (peça 2, p. 10-11 e 17-18) , para regularizarem a situação contratual, ou encaminharem a documentação comprobatória da regularidade das despesas efetuadas, tendo somente o primeiro responsável apresentado defesa, cujo teor sustentou o desconhecimento das inconsistências, a seu ver praticadas pelo prefeito antecessor, haja vista que o seu mandato compreendeu o período de 2009 a 2012.
7. Contudo, por meio do Parecer 19/2017/GIGOVAJ/SE, a Caixa pugna pela responsabilização de Denisson ante a consubstanciação do dano ao erário, materializado pela paralisação contratual e não apresentação de documentos adicionais, durante toda a gestão do ex-Prefeito, nada obstante ele ter solicitado a reformulação do projeto de irrigação (meta 3) em julho de 2009, aprovada no mês de setembro daquele mesmo ano.
8. Diante dessas circunstâncias, o Relatório de Tomada de Contas Especial imputou aos gestores o débito no valor de R$ 120.001,58, consoante a seguir reproduzido:
' (...) a) a Denisson Deda de Aquino, visto que durante seu período de gestão à frente da prefeitura de Simão Dias/SE, não houve indício de execução de obra, visto que no RAE 8, emitido em 24/9/2008 (peça 13, p. 8-12) , atestou-se a execução de 37,75% das obras e que em nova vistoria realizada em 6/5/2015 (RAE 9 - peça 13, p. 13, e peça 14, p. 1-2) havia sido constatada a execução de apenas 48,10%. Durante os quatro anos em que esteve à frente do município (2009 a 2012) não foi solicitada qualquer vistoria para aferição de evolução da obra, embora tenha assinado diversos termos aditivos solicitando a prorrogação de vigência do contrato de repasse (peça 5, p. 11-14, e peça 6, p. 1-7) ; e
b) a Marival Silva Santana, prefeito do Município de Simão Dias/SE na gestão 2013 a 2016 e 2017-2020) , pois na condição de sucessor não deu prosseguimento à execução do contrato, não apresentou justificativas para a não conclusão do objeto e não adotou as medidas necessárias a fim de resguardar o patrimônio público.'
9. No âmbito desta Corte, promoveu-se a citação dos responsáveis e a audiência de Denisson, em decorrência da omissão no dever de prestar contas da parcela liberada em 6/11/2008, no valor de R$ 27.411,45. Especificamente quanto ofício citatório de peça 24, dirigido a Denisson, a irregularidade foi descrita como: 'falta de continuidade na execução do objeto do Contrato de Repasse 157781-59/2003/MDA/CAIXA (Siafi 491359) com os recursos repassados pelo Ministério do Desenvolvimento Agrário para tal finalidade e omissão no dever de prestar contas dos recursos desbloqueados em 6/11/2008, no valor de R$ 27.411,45'.
10. Após examinar as defesas apresentadas, a Secex-TCE propôs a aplicação de multa aos responsáveis, com fulcro no art. 58, incisos I, II e III da Lei 8.443/1992, em face da ausência de providências para dar continuidade ao contrato de repasse, e o afastamento do débito, ao concluir pelo (a) :
a) reconhecimento da existência de comprovação, em 21/1/2011, dos recursos desbloqueados em 6/11/2008 (metas 2 e 7) , conforme se verifica à peça 33, p. 28/56 (item 26 de peça 36) ;
b) utilidade, ainda que indireta, das construções e serviços executados (metas 2, 4 e 7 - respectivamente itens 31/34, 37/38 e 41, de peça 36) ;
c) inexistência de elemento fático que permita inferir que o recorrente tenha dado causa ao desaparecimento de móveis e equipamentos de informática, assim como baixa materialidade e obsolescência dos bens adquiridos há mais de dez anos (meta 1 - item 29 de peça 36) ;
d) desconsideração da ausência de termo de comodato da motocicleta (meta 1 - R$ 7.800,00) e do automóvel (meta 5 - R$ 21.000,50) , ou outro documento que comprove utilização alinhada ao atendimento da finalidade pretendida, por conta da inexistência de diligência à municipalidade no intuito de verificar em que condições foram formalizados os empréstimos dos veículos, assim como em razão da baixa materialidade e depreciação desses bens adquiridos há mais de dez anos (itens 30 e 39, de peça 36) ;
e) ausência de omissão e consequente prejuízo à execução da meta 3 (implantação de kits de irrigação) , em virtude da inexistência de rede elétrica e de cadastro de beneficiários que possuíssem título de propriedade, falhas essas relativas à concepção do plano de trabalho elaborado pela gestão anterior (item 36 de peça 36) .
11. Por sua vez, o MP/TCU anuiu à proposta da Unidade Técnica, na essência, sugerindo a fundamentação das multas aplicadas somente no inciso I do art. 58 da Lei 8.443/1992, porque considerou descabida a menção aos incisos II e III, dada a inocorrência do débito e a não caracterização de ato praticado com grave infração às normas (peça 47) .
12. Divergindo desses pareceres, o Relator inclinou-se pela não responsabilização de Marival Silva Santana - porque não geriu recursos federais e ajuizou a ação de ressarcimento para o resguardo do patrimônio público (Súmula 230 do TCU) -, bem como pela imputação de débito e da multa prevista no art. 57, da Lei 8.443, a Denisson Deda de Aquino, com base na irrazoabilidade do afastamento se sua implicação (itens 14/24 de Peça 41) , consignando que:
a) a conduta omissivo-comissiva foi diretamente responsável pelo dano ao erário resultante do desaparecimento dos equipamentos púbicos, pois não teria adotado as providências administrativas ou judiciais cabíveis a fim buscar a identificação dos envolvidos no feito (meta 1) ;
b) a suposta obsolescência desses equipamentos não teria o condão de elidir a irregularidade, consistente na ausência de localização, detectada em 2009 e devidamente documentada pela Caixa no seu relatório final (meta 1) ;
c) 'a suscitada materialidade reduzida do débito deveria ser avaliada a partir do seu valor total, e não apenas pelo valor isolado de alguns poucos itens, não se mostrando razoável, ainda, a suposta invocação dos princípios da racionalidade administrativa e da economia processual com vistas a deixar de promover a condenação pelo aludido dano ao erário efetivamente demonstrado nos autos, diante da efetiva aplicação do princípio administrativo básico da indisponibilidade do interesse público.' (meta 1) 
d) com relação às metas 2 (ampliação de beneficiadora de grãos - R$ 43.650,02) , 4 (instalação de unidade de beneficiamento de frutas, orçada em R$ 60.046,18) e 7 (sistema de eletrificação da fábrica de fubá no assentamento '8 de outubro' - R$ 35.679,61) , a efetiva finalidade não teria sido alcançada e não poderia ser meramente cogitada nos autos. Caberia ao responsável evidenciá-la, nos termos do art. 113 da Lei 8.666, de 1993. Ademais, considera-se que o suposto atendimento do fim diverso deveria ter sido autorizado previamente pela Caixa, bem como que a falta de providências pelos então gestores para a dar continuidade à execução teria resultado na subsequente interrupção dos repasses de recursos federais, consolidando, assim, o prejuízo ao erário;
e) o não cumprimento da meta 3 (implantação de kits de irrigação - R$ 63.972,77) não teria influência sobre o valor do débito apurado nos autos, a despeito de ter contribuído para o não-alcance dos objetivos pactuados, em seu todo, configurando a subjacente irregularidade, ainda que não tenha sido realizado qualquer dispêndio na aquisição dos equipamentos;
f) quanto à meta 5 (aquisição de veículo - R$ 21.650,00) , os princípios da racionalidade administrativa e da economia processual, invocados pela Secex-TCE, são insuficientes para afastar a necessidade de reparação do dano ao erário. Diante da 'efetiva aplicação do princípio administrativo básico da indisponibilidade do interesse público, a apresentação do referido termo de comodato ou do correspondente documento comprobatório se mostraria indispensável ao necessário estabelecimento do nexo causal entre o aporte dos recursos federais e os supostos dispêndios em prol da comunidade local, reforçando as evidências de dano ao erário, já que a jurisprudência do TCU é firme no sentido da pessoal responsabilidade do gestor pela efetiva comprovação da boa e regular aplicação dos recursos federais, nos termos dos arts. 70, parágrafo único, e 37, caput, da Constituição de 1988 e do art. 93 do Decreto-Lei 200, de 25 de fevereiro de 1967 (v.g. Acórdãos 27/2004, 371/1999 e 384/1998, da 2ª Câmara, Acórdão 92/1999-TCU-Primeira Câmara, e Decisão 667/1995-Plenário) , e, diante da ausência desse necessário nexo causal, sobressairia a presunção legal de dano ao erário, nos termos do art. 113 da Lei 8.666, de 1993, em face das subsequentes evidências de desvio ou desperdício dos correspondentes recursos públicos.'.
13. Inconformado, Denisson Deda de Aquino interpõe agora recurso de reconsideração (peça 72) , pelo qual pleiteia a exclusão das glosas, o julgamento desta Tomada de Contas Especial pela regularidade e o seu arquivamento, bem como, caso remanesça algum valor a ser devolvido, a imputação do débito em desfavor do Município de Simão Dias/SE (peça 72, p. 21) .
EXAME DE ADMISSIBILIDADE
14. Reitera-se a análise preliminar de admissibilidade promovida pela Serur (peça 75) e ratificada pelo Exmo. Relator, Ministro Bruno Dantas (peça 78) , no sentido de se conhecer do recurso de reconsideração (peça 72) , com base no art. 51 da Resolução-TCU 259/2014, e no art. 33 da Lei 8.443/92, suspendendo-se os efeitos do itens 9.2 (excetuada a sua primeira parte) , 9.3 e 9.5 do Acórdão 3895/2019-TCU-Segunda Câmara.
EXAME DE MÉRITO
15. Delimitação
15.1. Constitui objeto deste recurso de reconsideração examinar:
a) se argumentos apresentados são capazes de elidir as falhas atribuídas ao responsável;
b) se a intempestividade do trâmite processual deu causa à prescrição.
16. Razões oferecidas pelo responsável
Da ausência de responsabilidade exclusiva e impossibilidade de imputação de débito
17. O recorrente, inicia a sua argumentação, alegando que (peça 72, p. 3 a 12) :
a)  o contrato de repasse foi firmado pela gestão anterior, de modo que todas as dificuldades encontradas para concretizar o objeto decorreram dos entraves burocráticos e de falhas no planejamento do objeto, alheias a sua vontade, em que pese ter envidado os esforços possíveis para dar seguimento ao ajuste. Todas as prorrogações solicitadas foram acatadas pela caixa. Dessa forma, não há que se falar em responsabilidade integral para com todo o valor efetivamente destinado à avença (peça 72, p. 4) ;
b) objeta a exclusão da responsabilidade do prefeito que lhe antecedeu (gestão 2004/2008) , a quem devem ser imputadas as irregularidades concernentes às falhas de planejamento, e do gestor que lhe sucedeu, Marival Silva Santana, porquanto desconsidera a atuação incansável do recorrente no atingimento do interesse público e privilegia a inércia do nominado, que não empreendeu qualquer esforço para dar continuidade à execução, limitando-se a ingressar em juízo contra o ex-Prefeito José Matos Valadares (gestão: 2001/2004 - peça 72, p. 4) ;
c) o direito ao exercício do contraditório e ampla defesa foi prejudicado porque não restaram claramente demonstrados os pontos imputados ao recorrente, ou seja, o que deixou de fazer ou fez para caracterizar a sua responsabilidade. Acaso tais esclarecimentos tivessem sido prestados, salvaguardando o direito de defesa, as questões poderiam ter sido regularizadas naquele momento (p. 4) ;
d) não é correto considerar como débito todo o montante repassado posto que foi efetivamente empregado na obra, sob pena da ocorrência de locupletamento indevido da Administração. Causa estranheza a determinação de glosa dos valores efetivamente utilizados no objeto pois, segundo o próprio relatório do TCU, ocorreu a aplicação de todos os recursos transferidos na consecução do fim almejado, e, à exceção do último desbloqueio, no valor de R$ 27.411,45, todas as prestações de contas encaminhadas haviam sido aprovadas pela Caixa (p. 4/6) ;
e) conforme atesta o Relatório Técnico de Engenharia da Secretaria Municipal de Infraestrutura e Urbanismo de Simão Dias/SE (peça 33, p. 17/26) , datado de 17/03/2018, o objeto foi realizado e atende à finalidade pretendida, ainda que com alguns problemas decorrentes da falta de planejamento do Projeto inicial (p. 6) ;
f) as metas foram todas alcançadas, na medida das possibilidades (p. 6/7) :
- implantação de cooperativa de crédito (meta 1) : atingida em sua totalidade, com a aquisição e montagens dos equipamentos, não havendo óbice à aceitação quanto à sua funcionalidade. Tanto é que a prestação parcial de contas fora recepcionada sem maiores ressalvas pela Caixa Econômica Federal (p. 6) ;
- construção de beneficiadora de grãos no Povoado Triunfo (meta 2) : a execução foi gerida por uma Associação Comunitária local, ainda responsável pela guarda e manutenção da unidade, sendo que, por equívoco do Projeto Inicial, de responsabilidade da Gestão anterior, foi construída com gabarito de altura insuficiente à implantação das máquinas de empacotamento dos produtos agrícolas ali manipulados, gerando a necessidade de construção de novas instalações, de modo que a aduzida unidade foi destinada à armazenagem, estoque e dispensação, o que faz parte do processo de beneficiamento, atendendo-se, portanto, aos requisitos de funcionalidade (p. 6) ;
- instalação de kit de irrigação (meta 3) : a gestão anterior não cadastrou previamente os possíveis beneficiários, nem avaliou as possibilidades legais e técnicas necessárias à efetiva implementação da meta, de modo que, somente quando da aplicação dos recursos, atentou-se para a inexistência de rede de distribuição de energia elétrica e para a ausência de posse de título de propriedade pelos possíveis beneficiários, o que inviabilizou por completo a pretensão inicial. Contudo, esse fato não impede a aceitação das demais metas, sobretudo porque o aporte financeiro repassado, bem como seu saldo residual, foi estornado para o órgão concedente. Aliás, foi nesse sentido que se manifestou a Caixa, com se infere do Relatório do Acórdão atacado (p. 7) ;
- unidade de beneficiamento de frutas (meta 4) : segundo o relatório do Município, que não deixa dúvidas quanto à sua utilização na finalidade proposta, 100% do percentual físico-financeiro foi atingido, havendo apenas necessidade de ajustes quanto à iluminação e à circulação natural do prédio, em virtude de possíveis erros de projetos ou de construção, cometidos pela administração precedente (p. 6/7) ;
Análise
18. Se equivoca o ex-gestor, ao afirmar que as prestações de contas foram aprovadas parcialmente pela Caixa, pois os relatórios emitidos refletiram a situação da aplicação de cada parcela desbloqueada, atestando tão somente a realização das despesas e não a regularidade em seu aspecto global, que, por sua vez, leva em conta também a conclusão integral do objeto e o alcance dos objetivos colimados pelo contrato de repasse.
18.1. Não se diga, ainda, que as falhas relacionadas à elaboração e execução do plano de trabalho pelo prefeito anterior justificariam a não conclusão da finalidade pretendida, porquanto este plano poderia ter sido ajustado por meio da autorização do órgão fiscalizador, o que não ocorreu, caracterizando-se assim a administração negligente dos recursos que, apesar de não terem sido despendidos em sua administração, careciam de boa e regular gestão superveniente.
18.1.1. Tais recursos estavam disponíveis, sendo que, aqueles referentes à meta 3 (instalação de kit de irrigação - R$ 63.972,77) , cuja inexecução se encontrava tecnicamente justificada, vale dizer, poderiam ter sido remanejados para a solução do 'suposto' problema da baixa altitude do prédio destinado ao beneficiamento de grãos (meta 2) , possibilitando-se assim a compra dos equipamentos faltantes, consoante previsto no item 18 do ajuste (peça 4, p. 6) .
18.2. A simples alusão a prorrogações contratuais promovidas, desacompanhada de quaisquer outros elementos que afastem a inação inexplicada, induz à convicção da existência de culpa grave na conduta do implicado, a partir do momento em que não se demonstra a adoção das medidas necessárias à solução dos problemas herdados e à continuidade de outras metas que não se encontravam à época comprometidas, como a meta 2, cuja justificativa não pode ser acatada, ante a ausência de qualquer comprovação de insuficiência da altura do prédio construído ou justificativa para a não aquisição das máquinas de empacotamento dos produtos agrícolas.
18.3. Outrossim, não se pode aceitar a não aquisição dos equipamentos que permitiriam a caracterização da funcionalidade da meta 4, à medida que se limita a informar que a finalidade foi atingida, ignorando-se o fato de que a ausência de maquinários inviabiliza o beneficiamento de frutas.
18.3.1. Sobre o assunto, muito bem pontuou a Unidade Técnica, em seu relatório de peça 40, no sentido de que: (item 32) 
'... cabia ao responsável dar continuidade ao contrato de repasse, adotando as providências pertinentes para que houvesse aquisição dos equipamentos necessários ao funcionamento da beneficiadora de grãos, atendendo, assim, à finalidade integral do ajuste. Na qualidade de gestor municipal não poderia ter negligenciado o fato de que a aplicação dos recursos se destinava a uma finalidade específica, que deveria ser alcançada em respeito ao contrato de repasse firmado, levando em conta ainda que foram firmados por ele termos aditivos (peça 5, p. 11-14, e peça 6, p. 1-6) , que havia recursos disponíveis e que o contrato de repasse estava vigente.' (grifamos) 
18.4. Com relação à exclusão da responsabilidade do prefeito sucessor, não cabe argui-la, porque, diferentemente do recorrente, tomou providências judiciais para a salvaguarda dos bens que lhe foram confiados, elidindo assim possível apenação decorrente de omissões incorridas, em sintonia com o que dispõe a Súmula 230 deste Tribunal.
18.5. Acerca da suposta ausência de clareza na demonstração das irregularidades imputadas, em detrimento dos princípios do contraditório e ampla defesa, não assiste razão ao recorrente pois: (i) a instrução inicial da Unidade Técnica foi anexada à citação, acrescendo detalhes necessários à completa compreensão dos elementos acusatórios; e (i) embora os termos do ofício citatório tenham se limitado à 'falta de continuidade na execução do objeto', há de se convir que a ausência de atingimento de finalidade se constitui em uma das causas que contribuíram para a sua ocorrência, conforme consta da citada instrução técnica.
18.6. A propósito, o motivo principal da condenação se concentra fundamentalmente nesse não alcance de finalidade, sobre o qual passamos a discorrer.
18.7. Insta relembrar que essa questão se constitui em um dos principais pontos de discordância entre a posição do Relator e da Secex-TCE/MP-TCU. É certo que, face à subjetividade do conceito de finalidade, mister se faz sopesá-lo em cada situação particular, pois as noções de desvio de finalidade e de objeto, geram repercussões diferenciadas.
18.7.1. A jurisprudência do TCU tem afastado o débito quando não se observa desvio de finalidade, mas tão somente desvio de objeto, na aplicação de recursos federais (Acórdãos 2.882/2013 - Relator Ministro-Substituto Weder de Oliveira, 3.126/2016 - Relator Ministro Walton Alencar Rodrigues, todos da 1ª Câmara, e 2.190/2013 - Relator Ministro-Substituto Marcos Bemquerer Costa, e 6.233/2016 - Relator Ministro Vital do Rego, ambos da 2ª Câmara) .
18.7.2. Pela descrição do objeto do acordo (peça 4, p. 1) e pela natureza a que se vinculam os recursos que financiaram suas ações (Programa Nacional de Fortalecimento da Agricultura Familiar - Pronaf) , nota-se que ele se destina, latu senso, ao estímulo das atividades agrícolas familiares no Município de Simão Dias/SE (implantação de cooperativa, ampliação de beneficiadora de grãos, instalação de kits de irrigação e implantação de unidades de beneficiamento de frutas, além da correspondente capacitação, no âmbito do Pronaf) .
18.7.3. Nessa perspectiva, têm-se que o alcance dos objetivos podem estar associados à execução de atividades relacionadas aos programas ou à natureza da fonte, por meio dos quais os recursos foram repassados, conforme registram o trecho do Voto do Relator: Ministro Marcos Bemquerer, no Acórdão TCU 2.635/2018 e o Enunciado do Acórdão TCU 3.588/2017, da relatoria do Ministro Aroldo Cedraz, todos da 2ª Câmara:
'45. No caso em exame, a finalidade que se deve observar é aquela adstrita ao Programa Saúde na Família, voltada exclusivamente para prevenção de agravos à saúde, com postura pró-ativa frente aos problemas de saúde-doença da população, mediante a atuação de equipe multiprofissional, previamente cadastrada no CNES, centrada nas famílias em seu ambiente físico e social.
46. Não se pode alargar o significado do termo 'finalidade' ao ponto de deixar, sempre, ao alvedrio do responsável pela gestão dos recursos públicos federais transferidos a decisão de aplicá-los em programas que lhe convier, mesmo que relacionado à saúde no sentido mais amplo, sob pena de comprometer, como no caso, a implantação de uma estratégia nacional e prioritária para a reorganização da atenção básica no país que, no caso do PSF, é a prevenção de agravos à saúde das famílias.
47. Por tais fundamentos, não cabe aplicar ao presente caso a suscitada tese de desvio de objeto, sem a imposição de débito, especialmente quando não comprovado nos autos o efetivo emprego dos recursos do PFS em outras áreas da saúde que guardem conexão com a finalidade do PSF. Assim, as alegações de defesa de Iuri de Reis Feitosa não prosperam.'
'A aplicação de recursos da União transferidos mediante convênio em despesas não urgentes quando, pela natureza da fonte, destinavam-se exclusivamente ao atendimento de situação emergencial caracteriza desvio de finalidade, e não desvio de objeto, ainda que a totalidade dos recursos tenha sido efetivamente utilizada em atividades que guardam relação direta com a área de governo pactuada.'
18.7.4. De outra baila, ainda merece registro que a jurisprudência também tem se inclinado a considerar desvio de objeto a aplicação de recursos até mesmo em outras ações não previstas, desde que desenvolvidas dentro da mesma área da ação governamental:
'Quando os recursos são aplicados em ações não previstas no convênio, mas que se destinam à finalidade do ajuste, caracteriza-se apenas desvio de objeto' (Acórdão 2258/2009-TCU-Segunda Câmara, rel. Min. Benjamin Zymler) '
'O que configura desvio de objeto é a execução de outras ações que não aquelas previstas no termo de convênio, respeitada, contudo, a área para a qual os recursos se destinaram'. (Acórdão 2640/2014-TCU-Plenário, rel. Min. Walton Alencar Rodrigues) '
18.7.5. Com efeito, em consonância com a Secex-TCE, entende-se que a situação das metas 2 e 7 podem ser reconhecidas como desvio de objeto, ensejando-se a expurgação do débito nos valores, respectivamente, de R$ 43.650,02 e 35.679,61, até mesmo porque a utilidade do bem e dos serviços coaduna-se com os fins colimados pelo Programa Nacional de Fortalecimento da Agricultura Familiar, senão vejamos (peça 36) :
a) meta 2 (ampliação de beneficiadora de grãos) : '... a construção da beneficiadora de grãos no Povoado Triunfo (Meta 2) estava sendo utilizada para armazenagem, estoque e dispensação da produção, fazendo parte do processo de beneficiamento e atendendo à funcionalidade para a qual foi construída. Segundo a Caixa, a edificação estava sendo utilizada, ainda que de maneira diversa ao objetivo proposto (peça 14, 9) . Considera-se, em razão desses fatos, que o objetivo do contrato de repasse estava sendo atendido, ainda que parcialmente, trazendo benefícios para a população do município, não havendo que se falar em débito.'; (item 31 - grifos acrescidos) 
b) meta 7  (sistema de eletrificação da fábrica de fubá no assentamento '8 de outubro') : '...como a beneficiadora de grãos estava sendo utilizada para armazenagem, estoque e dispensação da produção, fazendo parte do processo de beneficiamento (peça 33, p. 19) , considera-se que o sistema de eletrificação seria de importância nessa utilização. Portanto, ante o atendimento do objetivo do contrato de repasse, ainda que parcial, com benefícios à comunidade, não há que se falar em débito,'  (item 40 - grifos acrescidos) 
18.8. Todavia, o mesmo não se pode afirmar no concernente à meta 4 (instalação de unidade de beneficiamento de frutas) . Não há como admitir a inexistência de dano ao erário tendo em vista que, nem durante a gestão do recorrente, ou mesmo posteriormente, há indícios de que a construção se destinou, em algum momento, ao desenvolvimento da agricultura familiar, consubstanciando-se assim, o desvio de finalidade.
18.8.1. Com as vênias de estilo ao parecer exarado pela Unidade Técnica (peça 36, item 37) , a mera possibilidade de utilização do prédio construído para realização de cursos técnicos de manipulação de alimentos não induz ao juízo de atingimento de fins futuros, porquanto a meta foi pactuada para ser efetivamente cumprida e não potencialmente alcançada, pelo menos durante e após a vigência contratual. Nesse sentido, como assinalado no Voto condutor da Decisão vergastada, não se pode cogitar que a meta foi atendida, cabendo ao responsável evidenciar o seu cumprimento, nos termos do art. 113 da Lei 8.666, de 1993.
18.9. No que respeita à aquisição dos equipamentos da meta 1  (implantação de cooperativa de crédito) , rejeita-se o seu atingimento pois o aceite parcial da Caixa não implica reconhecimento de funcionalidade, quando constatado o desaparecimento desses bens em 2009, no início do mandato do ex-prefeito, sem que fossem tomadas as providências cabíveis, a teor do que prescreve o art. 8º da Lei 8.44392.
18.9.1. Sob a égide desse dispositivo, cabia à autoridade competente a instauração de tomada de contas especial para apuração dos fatos, identificação dos responsáveis e quantificação do dano. Como o gestor não o fez, deve ser responsabilizado pela sua reparação.
18.10. E mais, deve também ser responsabilizado pela temerária administração do uso da motocicleta (meta 1) e do automóvel (meta 5) adquiridos, respectivamente, em 2007 (peça 12, p. 3/5) e em 2006 (peça 11, p. 1 e 12/14) . Mesmo que não tenha apresentado defesa especificamente quanto à utilidade pública desses veículos, cumpre registrar que a desídia para com a gestão deles frustrou o alcance dos objetivos planejados, haja vista que foram entregues (peça 14, p. 8/9) , a princípio, sem qualquer formalidade, aos serviços da Federação dos Trabalhadores da Agricultura do Estado do Sergipe (Fetase) .
18.10.1. É bom deixar claro que mesmo se houvesse firmado termo de comodato, entre o ente municipal e a Federação, a falta de funcionalidade não restaria afastada, pelo patente desvio de finalidade dos bens que deveriam ter sido utilizados nos limites do município e em atividades relativas à agricultura familiar, a fim de que não se descaracterizasse o emprego nos objetivos almejados.
18.10.2. Segundo consta do Relatório do Tomador de Contas (peça 18, p. 12/18) , foram emitidos 8 Relatórios de Acompanhamento de Engenharia (RAE) , desde 5/9/2006 até 24/9/2008, e um RAE em 6/5/2015 (peça 18, p. 15 e peça 14) . Ao contrário desse último relatório, em nenhum dos 8 primeiros RAEs (gestão 2004/2008) citados foi glosado qualquer item, bem como registrado desaparecimento ou transferência de bens a outras entidades. Assim, somente em 6/5/2015, foi possível ter-se ciência da utilização dos veículos pela Fetase.
18.10.3. A lacuna de informação nesse lapso temporal (24/9/2008 a 6/5/2015) , quanto à data do suposto empréstimo, impediu a identificação de qual das três gestões (2001/2008; 2009/2012; 20013/2016) praticou a descentralização. Tal indefinição induziu a Secex-TCE a apontar a ausência de elemento fático, que permitisse concluir pela responsabilização do recorrente (peça 36, itens 30 e 39) , e a sugerir a desnecessidade de apuração dos fatos, tendo em vista a baixa materialidade dos bens, com o que não concordou o Relator.
18.10.4. Contudo, segundo a cláusula 9 do contrato de repasse (peça 4, p. 4) , os bens não poderiam ter sido destinados a fins estranhos à avença porque ainda não tinham sido incorporados ao patrimônio do município, o que só viria a acontecer com a extinção do contrato em 31/12/2015, marco derradeiro da vigência contratual.
18.10.5. Como deixou de apresentar justificativas ou documentos que comprovassem que os desvios não foram perpetrados em sua gestão, o recorrente deve responder pelos prejuízos causados, a despeito da possibilidade de interpelar, por meio de ação regressiva, os outros gestores, caso assim compreenda.
18.11. Em relação à meta 3 (implantação de kits de irrigação) , assiste razão ao implicado pois, além dos recursos terem sido devolvidos ao órgão concedente, tem-se que a inexecução decorreu de falhas de planejamento cometidas pela gestão anterior, impassíveis de serem contornadas, haja vista a inexistência de rede elétrica e de cadastro de beneficiários que detivessem o título de suas propriedades.
18.12. Por outra via, quanto às demais metas, cumpre realçar que o não reconhecimento do atendimento da finalidade estabelecida, enseja da devolução dos montantes transferidos, em consonância com o que consta da alínea 'c' do subitem 8.5.1, do contrato de repasse (peça 4, p. 4) , não sendo pertinente assim aludir-se à ocorrência de enriquecimento indevido da Administração.
Da ausência de prestação de contas dos recursos desbloqueados em 06/11/2008
19. Denisson obtempera ser necessária a exclusão da glosa referente à ausência de prestação de contas dos recursos desbloqueados em 06/11/2008, no valor de R$ 27.411,45 (peça 72, p. 12 e 13) , uma vez que a comprovação foi devidamente prestada, não implicando em qualquer irregularidade na aplicação desses recursos, de acordo com o que consta de manifestação da Instituição Financeira de 21/1/2011 (ofício 04/2010 - Semaplan - peça 33, p. 28) e com o que reconhece o Relatório da Decisão adversada (peça 42, item 26) .
Análise
20. Conforme aduzido, a omissão de prestação de contas já foi reconhecida como sanada pela Unidade Técnica (peça 40, item 26) , não tendo sido levada em conta como fundamento para condenação pelo Acórdão 3895/2019-TCU-Segunda Câmara, revelando-se, portanto, em questão despicienda ao deslinde deste feito.
Do não cabimento de glosa dos montantes repassados
21. Denisson pondera que, mesmo existindo irregularidades, estando comprovadas a correta aplicação de recursos, a execução da obra e o alcance de sua finalidade e funcionalidade, evidenciada no Relatório exarado pelo Setor de Engenharia do Município de Simão Dias/SE, não haveria que se falar em prejuízos ou desvio de verbas públicas e em determinação de glosa (peça 72, p. 13) .
Análise
22. Rejeita-se a argumentação pois, além do citado relatório não analisar adequadamente os fatos, como restou demonstrado no item 18 deste relatório, parte das quantias liberadas foram aplicadas em finalidade diversa da pactuada, impondo-se assim a necessidade de devolução dos correspondentes recursos, em consonância com o previsto na alínea 'c' do subitem 8.5.1, do contrato de repasse (peça 4, p. 4) e com a jurisprudência deste Tribunal (Acórdão 11294/2020-TCU-Primeira Câmara, Relator Ministro-substituto Augusto Sherman, e 9.739/2021-TCU- 2ª Câmara, Relator Ministro Aroldo Cedraz) .
Da inexistência de locupletamento indevido
23. Prossegue o ex-Prefeito asseverando não haver registros de malversação de dinheiro público, haja vista que todos os pagamentos foram efetuados de acordo com os serviços prestados, e ressalta que a despesa está devidamente contabilizada, de sorte que a condenação vai de encontro à jurisprudência e à doutrina pátria, por imputar débito quando os gastos se mostram efetivamente comprovados (peça 72, p. 13/15) .
24. Assim, não subsistindo quaisquer indícios de desvio de recursos públicos, entende que a devolução de valores só é pertinente quando a despesa não se encontra efetivamente comprovada. Ao revés, adverte, estar-se-á diante da consagração do enriquecimento indevido da Administração Pública, preceito defeso em nosso ordenamento jurídico, segundo a doutrina de Limongi França, o disposto no art. 884 do Código Civil e no Acórdão 1749 - TCE/SE - Plenário - TC 93014/2000.
Análise
25. Ainda que todos os dispêndios tenham sido devidamente empregados no objeto do acordo, ficou sobejamente consignado no item 18 deste relatório que a inação do recorrente em dar continuidade à execução resultou na ausência de funcionalidade, caracterizando, de consequência, desvio e malversação dos recursos federais, materializada não somente quando estes são utilizados, mas também quando o deixam de ser, como no presente caso.
25.1. Nesse contexto, a imprestabilidade dos bens, sob certa ótica, pode levar à conclusão pela inexistência de locupletamento ilícito do Município de Simão Dias/SE. Entretanto, na hipótese de entendimento divergente, nada obsta que se busque reparações junto ao judiciário a fim de que se possa reaver da municipalidade aquilo que foi pago sem justa causa.
Da responsabilidade civil da Administração e não configuração de dolo, má-fé ou prática de ato ilícito
26. Partindo do princípio de que sua conduta não foi inquinada por dolo ou culpa grave, o recorrente apresenta as seguintes razões, no intuito de concluir pela responsabilização do município de Simão Dias/SE, caso haja necessidade de reparação de dano ao erário, aduzindo que (peça 72, p. 15/21) :
a) a teor do §6º do artigo 37 da CF/88 e do art. 43 da Lei 10.406/2002, as pessoas jurídicas de direito público respondem pelos danos praticados pelo seu agente, assegurado o direito de regresso contra o responsável nos casos de dolo ou culpa. Dessa forma, acredita-se não ser passível de qualquer tipo indenização, posto que não houve desvio de verba pública e que o montante repassado foi utilizado em prol da comunidade (p. 15/16) ;
b) os atos do gestor não foram praticados em situação de igualdade com os particulares. São atos de império que possuem todas as prerrogativas inerentes à autoridade administrativa e que são unilateral e coercitivamente impostos ao particular, independentemente de autorização judicial, essenciais à máquina estatal e regidos por um direito especial, exorbitante do direito comum, segundo a lição de Maria Sylvia Zanella Di Pietro. Como as ações realizadas configuram atos de império, a responsabilidade, caso exista, deve recair sobre o ente municipal, sendo que, legalmente, somente cabe direito de regresso contra o agente público quando comprovada a existência de dolo ou má-fé (p. 16/17) ;
c) segundo o jurista Sérgio Sérvulo da Cunha, se não houve culpa do administrador, 'não se pode responsabilizá-lo; impossível dimensionar-lhe a responsabilidade segundo a capacidade de uma mente onisciente, fazendo-se presumir sua culpa em qualquer ato da administração; e se não houve enriquecimento ilícito ou o favorecimento de terceiros, não se pode falar em responsabilidade patrimonial'. Já na visão do advogado Fábio Lima Caetano, a responsabilização do administrador somente deve ocorrer após a instauração de processo administrativo, onde fique comprovado que o agente participou com dolo ou culpa grave (p. 17/18) . Nesse sentido, faz alusão (p. 18/20) :
- à Decisão TCU 5/1999, da relatoria do Ministro Homero Santos, na qual a condenação foi revista porque não ficou caracterizada a má-fé do agente e nem configurado que seus atos visaram o locupletamento pessoal ou de terceiros;
- ao Acórdão 16/2001-TCU-Primeira Câmara, da relatoria do Ministro Lincoln Magalhães da Rocha, em que não se imputou débito ao gestor, mesmo diante do reconhecimento do desvio de finalidade, sendo-lhe cominada somente a multa prevista no art. 58, inc. I, da Lei 8.443/92, pela prática de ato de gestão ilegal;
- à Decisão do Supremo Tribunal Federal (STF) , a respeito do não cumprimento dos 25% da educação previstos no artigo 212 da Constituição Federal, em que se entende que essa inconsistência não configura ato de improbidade administrativa (CF, art. 15, V e art. 37, § 4º) ou irregularidade insanável, como no caso vertente, mas sim uma falha meramente formal por não se equiparar, ao menos em princípio, a comportamentos desonestos ou maliciosos capazes de qualificar a figura improbus administrador, e por não se revelar ofensiva aos valores ético-jurídicos que devem reger a atuação do administrador público (Voto condutor do Ministro Celso de Mello, do STF, no RE 1604328 - SP) .
d) restou demonstrado ter agido em consonância com as normas legais vigentes, e na busca do interesse público, não havendo no que se falar em dolo, má-fé ou prática de ato ilícito. Segundo a jurisprudência (RT 364/60) : 'O emprego irregular de verbas punível, há de ser, sem dúvida, o emprego tumultuado, irracional, ou eivado de má-fé, prejudicando a boa marcha da Administração. Tal não se dá, quando ocorre apenas gestão de fato, forma lícita, ditada pelas necessidades momentâneas.'. Inexistindo 'dolo' na conduta do agente público, afirma, não há transgressão às normas de Direito Administrativo, logo, conclui que não deve haver penalidade, sobretudo quando se trata de glosa indevida e tão expressiva.
Análise
27. Assiste razão ao defendente alegar que, à luz do disposto no §6º do artigo 37 da CF/88, a responsabilidade do agente público carece de comprovação de dolo ou culpa, nos moldes aquilatados no Acórdão 5.547/2019-TCU-1ª Câmara, rel. Ministro Benjamin Zymler, pois tem natureza subjetiva, se originando de conduta comissiva ou omissiva, cujo resultado seja a violação dos deveres impostos pelo regime de direito público aplicável àqueles que administram recursos do Estado (Acórdão 2.781/2016-TCU-Plenário, rel. Ministro Benjamin Zymler) .
27.1. Nesse sentido, há necessidade da configuração, pelos menos, da culpa stricto sensu, por demais configurada nestes autos, a fim de que se proceda à condenação em débito (Acórdão 11762/2018 - TCU/Segunda Câmara - rel. Min. Marcos Bemquerer) .
27.2. Contudo, esse entendimento não se aplica às sanções administrativas, a exemplo da multa que lhe foi cominada, com fulcro no art. 57 da Lei 8.443/1992, impondo-se, para tanto, o reconhecimento de culpa grave ou dolo (Acórdãos TCU 9004/2018 - Primeira Câmara - rel. Min. Bruno Dantas, 635/2017-Plenário e 2781/2016-Plenário - rel. Min. Benjamim Zymler) , o que também se aplica ao presente caso, haja vista a gravidade da conduta atribuída ao ex-gestor, em razão da injustificada omissão do dever de conferir continuidade ao objeto do acordo e funcionalidade aos bens recebidos da gestão anterior.
27.3. Quanto à essência dos atos praticados, compreende-se que devem ser considerados 'de império' somente em face de terceiros, mas não em relação ao Tribunal de Contas da União que tem o dever constitucional e legal de promover a persecução dos débitos originados da malversação dos recursos públicos federais, conforme abaixo descriminado:
a) Constituição Federal, art. 71, inc. II (competência do TCU) : julgar as contas dos administradores ... daqueles que derem causa a perda, extravio ou outra irregularidade de que resulte prejuízo ao erário público;
b) art. 8º da Lei 8.443/92 (Lei Orgânica do TCU) : Diante da omissão no dever de prestar contas, ..., a autoridade administrativa competente, ..., deverá imediatamente adotar providências com vistas à instauração da tomada de contas especial para apuração dos fatos, identificação dos responsáveis e quantificação do dano;
c) Decreto-lei 200/67, art. 84: 'Quando se verificar que determinada conta não foi prestada, ..., as autoridades administrativas, sob pena de co-responsabilidade ..., deverão tomar imediatas providências para assegurar o respectivo ressarcimento ...'
27.4. De outra baila, não procede a ilação da inexistência de má-fé, porquanto não é possível atestar a boa-fé do defendente, já que o dano decorreu de injustificada inação do agente. Nessa perspectiva, é possível afirmar, ante a ausência de funcionalidade de parte do objeto contratado, que o interesse público não foi atendido, e que o gestor tinha consciência da ilicitude dos atos por ter: (i) sucedido o prefeito anterior na condução do ajuste firmado com o município; (ii) aditivado prorrogações de sua vigência durante todo o seu mandato; e (iii) solicitado a reformulação do projeto de irrigação em julho de 2009 (meta 3) ;
27.5. A propósito, cobra relevo que, no âmbito do TCU, é considerado de boa-fé o responsável que, embora tenha concorrido para o dano ao erário ou outra irregularidade, seguiu as normas pertinentes, os preceitos e os princípios do direito, o que não ocorreu no presente caso, consoante mencionado alhures. A análise, portanto, é feita sob o ponto de vista objetivo, sem que seja necessária a comprovação de má-fé (dolo) , mas apenas da ausência de boa-fé objetiva (Acórdão 7.936/2018-TCU-Segunda Câmara, rel. Min. Augusto Sherman) .
27.6. Além do mais, cabe alvitrar que não se relatou qualquer providência quanto ao desvio de utilização dos veículos adquiridos, ou mesmo se apresentou qualquer justificativa para a não aquisição dos equipamentos que poderiam ter colocado em funcionamento a unidade de beneficiamento de frutas (meta 4) .
27.7. Neste diapasão, em sentido oposto ao que se alega, considera-se que a conduta do recorrente, longe de ser considerada de caráter formal, foi inquinada por atos omissivos e comissivos que se pautaram pela inobservância das normas legais e do interesse público superveniente, sendo assim inapropriada a avocação da jurisprudência desta Corte.
27.8. Noutra senda, cabe ressaltar que a jurisprudência suscitada não se aplica à realidade fática desta lide. Na Decisão TCU 5/1999 afastou-se a condenação pela não caracterização de má-fé do responsável e, no Acórdão 16/2001-TCU-Primeira Câmara, deixou-se de imputar débito ao agente, em sede de desvio de finalidade, em consonância com entendimento há muito reformulado e que não representa a posição atual desta Casa (Acórdão 11294/2020-TCU-Primeira Câmara, Relator Ministro-substituto Augusto Sherman, e 9.739/2021 - 2ª Câmara, Relator Ministro Aroldo Cedraz) , uma vez que essa irregularidade compromete a implantação de uma estratégia nacional e prioritária da política governamental (Acórdão TCU 2.635/2018- 2ª Câmara, rel. Ministro Marcos Bemquerer) .
27.8. Por fim, com referência à imputação de débito em desfavor da municipalidade, têm-se que, no caso vertente, essa possibilidade se mostra prejudicada, conforme já discorrido no item 25.1 deste relatório.
Verificação da possível ocorrência de prescrição
28. Não se pode negar que a alegação de prescrição assume particular relevância, dado o recente julgamento, pelo STF, do Recurso Extraordinário 636.886 (tema 899 da repercussão geral) . No exame da prescrição, a Serur tem as seguintes premissas, que serão utilizadas no presente exame:
a) ao julgar o RE 636.886, o STF conferiu nova interpretação ao art. 37, § 5º, da Constituição Federal, fixando a tese de que 'é prescritível a pretensão de ressarcimento ao erário fundada em decisão de Tribunal de Contas';
b) as pretensões punitiva e de ressarcimento devem observar o mesmo regime na atividade de controle externo, dado o objetivo comum da prescrição, de fixar prazo para o Tribunal de Contas agir, para caracterizar o ilícito, identificar seu autor, dimensionar as consequências da conduta e impor as consequências legais, independentemente de tais consequências terem natureza punitiva ou ressarcitória;
c) até que sobrevenha norma específica, entende-se que a prescrição das pretensões punitiva e de ressarcimento, no processo de controle externo, deve observar o regime Lei 9.873/1999, na linha dos recentes pronunciamentos do STF a respeito. Assim, sem prejuízo de se realizar o exame da prescrição também segundo o prazo decenal previsto no Código Civil, o critério adotado, na formulação da proposta de encaminhamento, será o da Lei 9.873/1999.
28.1. Com essas explicações adicionais, passa-se à análise da prescrição no caso em exame, considerando-se as premissas indicadas anteriormente.
Análise da prescrição segundo os critérios do Acórdão 1.441/2016-TCU-Plenário
28.2. No que se refere à pretensão punitiva, o TCU tem tradicionalmente aplicado os critérios definidos no Acórdão 1.441/2016-TCU-Plenário, que, em incidente de uniformização de jurisprudência, orientou-se pela aplicação do Código Civil. Por este acórdão, em linhas gerais, a prescrição subordina-se ao prazo geral de dez anos (CC, art. 205) , contado a partir da data da ocorrência do fato e interrompido pelo ato que ordenar a citação, a audiência ou a oitiva da parte.
28.3. Entre outras razões que justificaram a adoção desse critério destaca-se a de que o citado dispositivo constitui uma cláusula geral a ser empregada sempre que a pretensão for prescritível, mas a lei não estabelecer um prazo específico, como na hipótese.
28.4. Aplicando essas balizas ao caso em exame, verifica-se que a prescrição não ocorreu, pois o seu termo inicial se deu em 1/1/2016  (peça 7, p. 5) , dia seguinte à data limite para a apresentação das contas, tendo sido a citação/audiência do responsável ordenada em 18/9/2018 (peça 23) , ou seja, em período inferior ao prazo decenal.
Análise da prescrição pelo regime da Lei 9.873/1999 (MS 32.201) 
28.5. Adotando-se as premissas fixadas na Lei 9.873/1999 ao caso em exame, e mesmo considerando-se o prazo geral, de cinco anos, observa-se que prescrição não se consumou, considerando-se os seguintes parâmetros:
a) Termo inicial:
28.6. A Lei 9.873/1999, art. 1º, parte final, traz previsão expressa a respeito do início do prazo em se tratando de infração de caráter permanente ou continuado. Nesta hipótese, a prescrição começa a correr não da data de cada fato, e sim 'do dia em que tiver cessado' a permanência ou a continuidade.
28.7. Na hipótese em exame, estão presentes os requisitos típicos de uma infração permanente, pois se trata de repasse sujeito à prestação de contas, de modo que começou correr a prescrição no dia seguinte à data limite para a sua apresentação, ou seja, em 1/1/2016  (peça 7, p. 5) .
b) Prazo:
28.8. A Lei 9.873/1999 apresenta um prazo geral, de cinco anos (art. 1º) , e um prazo especial, previsto no art. 1º, § 2º, a saber: 'quando o fato objeto da ação punitiva da Administração também constituir crime, a prescrição reger-se-á pelo prazo previsto na lei penal'.
28.9. No caso dessa TCE, aplica-se o prazo geral (cinco anos) , já que a irregularidade não constituiu crime. Dessa forma, as causas interruptivas indicadas nesta instrução evidenciam que a prescrição não ocorreu.
c) Interrupções por atos inequívocos de apuração dos fatos:
28.10. De acordo com a Lei 9.873/1999, a prescrição se interrompe 'por qualquer ato inequívoco, que importe apuração do fato' (art. 2º, II) , como por exemplo a emissão do Relatório do Tomador de Contas (peça 19, p. 12/16) , ocorrida em 19/12/2017.
d) Interrupções pela citação/audiência do responsável:
28.11. A prescrição também é interrompida 'pela notificação ou citação do indiciado ou acusado, inclusive por meio de edital', nos termos do art. 2º, I, da Lei 9.873/1999. E, no regime dessa lei, a interrupção se dá pela citação propriamente dita, e não pelo despacho que a ordena. Com esse fundamento, houve a interrupção pela citação do responsável, em 8/10/2018 (peça 26) .
e) Interrupção pela decisão condenatória recorrível:
28.12. Por fim, a prescrição também se interrompe 'pela decisão condenatória recorrível' (art. 2º, III, da Lei 9.873/1999) . Nestes autos, essa espécie de interrupção ocorreu com a condenação do responsável, pelo Acórdão 3895/2019-TCU-Segunda Câmara. (peça 40) , retificado pelo Acórdão 8635/2020-TCU-Segunda Câmara (peça 48) , prolatado em 18/8/2020.
f) Prescrição intercorrente:
28.13. Nos termos do art. 1º, § 1º, da Lei 9.873/1999, opera-se a prescrição intercorrente se o processo ficar paralisado por mais de três anos, aguardando 'julgamento ou despacho'.
28.14. Note-se que há uma correlação entre essa hipótese e as causas de interrupção da prescrição do art. 2º. Com efeito, uma vez interrompida a prescrição por alguma das hipóteses do art. 2º, o processo não pode ficar inativo, sem qualquer inovação processual relevante, por mais de três anos.
28.15. Trata-se de prazo específico, não se aplicando nem o prazo geral de cinco anos nem o prazo especial, da lei penal (§ 2º) . A finalidade da prescrição intercorrente, com seu prazo próprio, é a de assegurar a eficiência e celeridade nas apurações administrativas. Seria contrário a essa finalidade a paralisação injustificada do processo por período maior que o triênio estabelecido para a hipótese.
28.16. A extrapolação do prazo de três anos, sem inovação relevante no processo, pode configurar negligência. Por isso, além de se operar a prescrição, deve-se promover a 'apuração da responsabilidade funcional decorrente da paralisação, se for o caso'.
28.17. Em muitas situações o exame da prescrição intercorrente pode ficar prejudicado nos processos já em tramitação no TCU. Como a ação de ressarcimento era considerada imprescritível, as peças que compõem a tomada de contas especial, elencadas no art. 10 da Instrução Normativa-TCU 71/2012, não contemplam informações pormenorizadas quanto ao andamento do processo na fase interna, o que pode prejudicar a análise de eventual paralisação por mais de três anos.
28.18. Assim, caso o tribunal venha a adotar a sistemática da Lei 9.873/1999 para aferir a prescrição, convém avaliar, oportunamente, a possibilidade de ajustes na IN-TCU 71/2012, para que as tomadas de contas especiais encaminhadas ao tribunal contenham informações sobre as interrupções ocorridas na fase interna do procedimento (como, por exemplo, declaração do órgão instaurador da TCE, de que o processo não ficou paralisado por mais de três anos, na forma do art. 1º, § 1º, da citada lei) .
28.19. Especificamente a respeito desta TCE, as causas de interrupção supramencionadas evidenciam que não teria se materializado a prescrição intercorrente, uma vez que não se observou transcurso superior a três anos entre as diversas interrupções identificadas.
Conclusão sobre a prescrição
29. Verificou-se, assim, que, considerando-se os critérios do Código Civil (Acórdão 1.441/2016-TCU-Plenário) e da Lei 9.873/1999, não ocorreu prescrição.
CONCLUSÃO
30. A defesa apresentada pelo ex-gestor do Contrato de Repasse, destinado à implantação de cooperativa, ampliação de beneficiadora de grãos, instalação de kits de irrigação e implantação de unidades de beneficiamento de frutas, além da correspondente capacitação, no âmbito do Programa Nacional de Fortalecimento da Agricultura Familiar (Pronaf) , no município de Simão Dias - SE, consistiu dos seguintes argumentos:
a) ausência de responsabilidade exclusiva do recorrente e impossibilidade de imputação de débito;
b) existência de prestação de contas dos recursos desbloqueados em 06/11/2008;
c) não cabimento de glosa dos montantes repassados;
d) inexistência de locupletamento indevido;
e) presença de responsabilidade civil da Administração e não configuração de dolo, má-fé ou prática de ato ilícito.
31. Das análises anteriores, conclui-se que:
a) as razões recursais aduzidas pelo recorrente revelaram-se insuficientes para elidir a totalidade do débito a ele imputado, bem como a sua condenação pela irregularidade das contas e a cominação da multa preconizada no art. 57 da Lei 8.443/92;
b) o reconhecimento da utilidade do bem e dos serviços das metas 2 e 7 implica expurgação dos valores imputados, respectivamente, nos montantes de R$ 43.650,02 e 35.679,61 (subitem 18.7.3 deste Relatório) , e redução do valor da multa proporcionalmente à diminuição do débito;
c) não ocorreu prescrição, seja pelo regime do Código Civil (Acórdão 1.441/2016-TCU-Plenário) , seja pelo critério da Lei 9.873/1999 (MS 32.201) .
32. Com efeito, propor-se-á o conhecimento deste apelo, para no mérito dar-lhe provimento parcial.
PROPOSTA DE ENCAMINHAMENTO
33. Ante todo o exposto, submete-se à consideração superior este exame do recurso de reconsideração, interposto por Denisson Deda de Aquino (peça 72) , ex-prefeito do município de Simão Dias - SE, contra o Acórdão 3895/2019-TCU-Segunda Câmara. (peça 40) , retificado pelo Acórdão 8635/2020-TCU-Segunda Câmara (peça 48) , propondo-se, com fundamento nos artigos 32, inciso I, e 33, da Lei 8.443/92, c/c o artigo 285 do RI/TCU:
a) conhecer do recurso e, no mérito, dar-lhe provimento parcial, alterando-se o valor do débito consignado no subitem 9.2 do Acórdão condenatório, nos seguintes termos:
	Data da Ocorrência
	Valor (R$) 

	26/12/2007
	3.447,00

	07/02/2008
	4.100,39

	07/03/2008
	5.310,24

	06/11/2008
	27.411,45

b) reduzir o valor da multa aplicada no subitem 9.3 da sobredita Decisão proporcionalmente à diminuição do débito;
b) dar ciência ao recorrente e à Procuradoria da República no Estado do Sergipe."
O representante do MPTCU, em sua oitiva regimental, apresenta pronunciamento divergente da secretaria especializada (peça 90) , conforme transcrito a seguir:
"Trata-se de recurso de reconsideração interposto por Denisson Deda de Aquino contra o Acórdão 3895/2019-TCU-Segunda Câmara, retificado pelo Acórdão 8635/2020-TCU-Segunda Câmara (peças 40 e 48) , da relatoria do Ministro André Luís de Carvalho. Por intermédio da aludida deliberação, o recorrente teve suas contas julgadas irregulares, foi condenado a ressarcir o valor original de R$ 112.704,71 apurado como débito e sancionado com a multa prevista no artigo 57 da Lei 8.443/1992, no valor de R$ 50.000,00.
2. Originalmente, este processo tratou de tomada de contas especial (TCE) instaurada pela Caixa Econômica Federal (Caixa) em razão da inexecução do Contrato de Repasse 157781-59/2003/MDA/CAIXA, celebrado com o Município de Simão Dias - SE, o qual possuiu como objeto a implantação de cooperativa, a ampliação de beneficiadora de grãos, a instalação de kits de irrigação e a implantação de unidade de beneficiamento de frutas, além da correspondente capacitação, no âmbito do Programa Nacional de Fortalecimento da Agricultura Familiar (Pronaf, peça 4, p. 1-7) .
3. A Secretaria de Recursos (Serur) delimitou o objeto deste recurso de reconsideração em examinar se os argumentos apresentados são capazes de elidir as falhas que foram imputadas ao recorrente e se a intempestividade do trâmite processual deu causa à prescrição. Após o exame dos elementos recursais, a Serur propôs, em pronunciamentos convergentes, conhecer do recurso de reconsideração e, no mérito, dar-lhe provimento parcial para reduzir os valores do débito e da multa consignados, respectivamente, nos itens 9.2 e 9.3 do acórdão recorrido (peças 88, p. 16-17; e 89) .
4. Com as vênias de estilo, discordo do exame realizado pela unidade técnica, nos termos expostos nos tópicos seguintes.
5. Com efeito, em consonância com o entendimento manifestado pela Serur, avalio não ter incidido, no caso em exame, a prescrição arguida pelo recorrente. Conforme consta do voto que precedeu a deliberação objetada, a falha que ensejou a condenação em débito concretizou-se em 31/12/2015 (prazo final para a apresentação da prestação de contas) , enquanto a realização das citações foi autorizada em 18/9/2018 (peça 23) , não tendo ocorrido, portanto, o transcurso de mais de dez anos entre o fato gerador das irregularidades e a data do ato que ordenou a citação do responsável, nos termos do que restou decidido pelo Acórdão 1.441/2016-TCU-Plenário.
6. No que concerne ao mérito do presente recurso, insta rememorar que o contrato de repasse em exame previa a execução de sete metas, quais sejam:
a) Meta 1: implantação de cooperativa de crédito;
b) Meta 2: ampliação de beneficiadora de grãos;
c) Meta 3: implantação de kits de irrigação;
d) Meta 4: instalação de unidade de beneficiamento de frutas;
e) Meta 5: aquisição de veículo;
f) Meta 6: capacitação de produtores e agentes de desenvolvimento; e
g) Meta 7: eletrificação da fábrica de fubá no Assentamento 8 de outubro.
7. Como resultado de visita técnica realizada para verificar a execução das obras e a aquisição dos equipamentos previstos no ajuste, a Caixa concluiu que, das sete metas acima enumeradas, somente a Meta 6 havia sido regularmente implementada, circunstância que ensejou a instauração desta TCE. Nada obstante, na instrução de mérito formulada para este processo, a Secretaria de Controle Externo de Tomada de Contas Especial (Secex-TCE) concluiu pela inexistência do débito originalmente apontado pela Caixa, por considerar que a execução das obras e a aquisição dos bens teriam sido realizadas, ainda que parcialmente, como também que o objeto executado teria apresentado algum grau de funcionalidade.
8. Por conseguinte, a unidade instrutiva propôs a irregularidade das contas dos referidos responsáveis, sem a imputação do débito e com a respectiva aplicação da multa prevista no artigo 58 da Lei 8.443/1992. Todavia, no voto que antecedeu a deliberação recorrida, o relator, Ministro André Luís de Carvalho, dissentiu da proposta formulada, sob a concepção de que, mesmo após ter obtido a aprovação da Caixa em relação ao pedido de reformulação do projeto atinente ao objeto do ajuste, Denisson Deda de Aquino (ora recorrente) , de forma injustificada, deixou de 'adotar as necessárias providências para dar o devido andamento às obras e às aquisições, tendo, dessa forma, concorrido direta e decisivamente para a subsistência do aludido dano ao erário, por erro grosseiro, ante a sua conduta omissivo-comissiva' (peça 41, p. 5) .
9. Neste momento processual, a Serur julga assistir razão à Secex-TCE no que diz respeito às metas 2 e 7, motivo pelo qual propõe suprimir, do montante total do débito imputado ao recorrente, os valores correspondentes às aduzidas metas. De acordo com a Serur, com relação à Meta 2, seria factível considerar válido o argumentos de que a construção da beneficiadora de grãos no Povoado Triunfo estava sendo utilizada para armazenagem, estoque e dispensação da produção, fazendo parte do processo de beneficiamento e atendendo à funcionalidade para a qual foi construída. No que diz respeito à Meta 7, referente ao 'sistema de eletrificação da fábrica de fubá no Assentamento 8 de outubro', a unidade instrutiva reputa igualmente admissível a alegação da Secex-TCE de que se poderia considerar que o sistema de eletrificação estaria sendo útil para o funcionamento da beneficiadora de grãos (Meta 2) , item que, conforme mencionado, estaria sendo utilizada para armazenagem, estoque e dispensação da produção.
10. Com todo respeito às opiniões e aos entendimentos divergentes, em harmonia com o posicionamento manifestado pelo relator a quo, reputo não haver, nos autos, elementos aptos a fundamentar a isenção da responsabilidade de Denisson Deda de Aquino, aventada pela unidade instrutiva. O relatório de situação atualizada do contrato emitido em setembro de 2015 deixou assente que a verificação das obras executadas e dos equipamentos adquiridos teve como fundamento o critério de funcionalidade utilizado pela Caixa, cujo conceito, definido no Manual Normativo AE099 da entidade, transcrevo a seguir:
3.3.8. FUNCIONALIDADE
3.3.8.1 Um objeto tem funcionalidade sempre que, ao ser concluído, realiza a função a que se destina e cumpre as condições mínimas de desempenho definidas na proposta ou nas regras do Programa.
3.3.8.2 Não é admitida funcionalidade parcial do objeto, ou seja, cumprimento de parte da função prevista e/ou alcance incompleto das condições de desempenho inicialmente definidas [...]. (grifamos) 
11. O plano de trabalho do ajuste registrou como justificativa para a proposição do projeto o resgate à 'cidadania do agricultor familiar [...], por meio do beneficiamento dos seus produtos in natura, agregando valor à produção e proporcionando a geração de empregos no campo' (peça 2, p. 19) . Conforme sugere a redação da justificativa supramencionada, a etapa de beneficiamento tem como objetivo agregar valor a determinado produto agrícola. Esse processo é empreendido com o intuito, por exemplo, de melhorar a apresentação dos produtos, de evitar ou reduzir perdas, de eliminar pragas ou mesmo de conferir determinada característica ao item, de modo a adequá-lo às preferências do mercado consumidor.
12. Dessa forma, o cotejamento da justificativa apresentada para a proposição do projeto com o conceito de funcionalidade utilizado pela Caixa não permite concluir que a utilização da parcela construída da 'beneficiadora de grãos no Povoado Triunfo' (Meta 2) para a mera armazenagem e dispensação da produção tenha resultado no alcance dos objetivos do contrato de repasse. O mesmo ocorre em relação ao 'sistema de eletrificação da fábrica de fubá' (Meta 7) , o qual foi construído para 'viabilizar o funcionamento da unidade de beneficiamento de frutas e agroindústria de milho' no assentamento 8 de outubro (peça 2, p. 20) , não sendo pertinente, dessa forma, o argumento da unidade técnica acerca de eventual relevância da rede elétrica para dar apoio ao funcionamento da beneficiadora de grãos prevista na Meta 2, item para o qual, repise-se, também não foi verificada a consecução dos objetivos previstos.
13. Assim, conforme consignado no voto que precedeu o acórdão recorrido, a funcionalidade dessas edificações prevista no plano de trabalho não foi alcançada e não pode ser meramente cogitada nos autos, cabendo ao responsável comprovar seu efetivo atingimento. Ademais, a utilização de tais itens para finalidade diversa daquela que havia sido estipulada no plano de trabalho não foi sequer negociada e, tampouco, aprovada pela Caixa. Nesse contexto, de acordo com a parte inicial do enunciado do Acórdão 171/2019-TCU-1ª Câmara, da relatoria do Ministro Marcos Bemquerer, 'no caso de execução parcial do objeto do convênio, sem alcance dos seus objetivos, o gestor convenente responde pelo total dos recursos repassados' (grifamos) .
14. Nesse mesmo sentido é o Acórdão 6.723/2014-TCU-1ª Câmara (relator Ministro Benjamin Zymler) , cujo enunciado estabelece que 'o alcance do objetivo de um convênio [ou instrumento congênere] não pode ser analisado de forma desvinculada da efetiva geração do benefício esperado' (grifamos) . A única exceção estabelecida pelo referido julgado refere-se a 'quando for comprovada a adequada execução do objeto pactuado, sem obter os benefícios pretendidos ante fatos alheios à vontade do gestor', o que não se verificou no caso em análise, pois o recorrente deixou de adotar as imprescindíveis providências para dar o devido prosseguimento às obras e às aquisições previstas no contrato de repasse, sem que se tenha notícia de qualquer situação estranha à sua vontade que o tivesse levado a agir dessa maneira.
15. Constata-se, portanto, que os elementos recursais apresentados por Denisson Deda de Aquino não foram suficientes para demonstrar a efetiva geração do benefício esperado com a implementação das intervenções fixadas no Contrato de Repasse 157781-59/2003/MDA/CAIXA, condição esta indispensável para se proceder ao ateste da boa e regular aplicação dos recursos federais descentralizados por meio do aludido ajuste.
16. Diante do exposto, este membro do Ministério Público de Contas renova suas vênias por divergir da análise efetuada pela Serur e propõe que o Tribunal conheça do presente recurso de reconsideração para, no mérito, negar-lhe provimento, mantendo-se inalterados os exatos termos do acórdão recorrido."
É o relatório.

não há.

Procurador Sergio Ricardo Costa Caribé.

TOMADA DE CONTAS ESPECIAL. CONTRATO DE REPASSE. EXECUÇÃO APENAS PARCIAL DO OBJETO PACTUADO. NÃO APROVEITAMENTO DA PARCELA EXECUTADA. AUSÊNCIA DA COMPROVAÇÃO DO NEXO CAUSAL. EXCLUSÃO DA RESPONSABILIDADE DE OUTRO GESTOR EM SINTONIA COM A SÚMULA N.º 230 DO TCU. CONTAS IRREGULARES. DÉBITO. MULTA. RECURSO DE RECONSIDERAÇÃO. CONHECIMENTO. APROVEITAMENTO DE PARCELAS CORRESPONDENTES A DUAS METAS PACTUADAS. PROVIMENTO PARCIAL. REDUÇÃO DO DÉBITO E DA MULTA.

TOMADA DE CONTAS ESPECIAL (TCE)

Secretaria de Recursos (Serur); Secretaria de Controle Externo de Tomada de Contas Especial (SecexTCE).

Em julgamento, recurso de reconsideração interposto por Denisson Deda de Aquino contra o Acórdão 3895/2019-TCU-Segunda Câmara, retificado pelo Acórdão 8635/2020-TCU-Segunda Câmara, por meio do qual o Tribunal, no que interessa ao recorrente, julgou suas contas irregulares, imputou-lhe débito no valor original de R$ 112.704,71 e aplicou-lhe multa de R$ 50.000,00 (cinquenta mil reais) , em razão da execução parcial do Contrato de Repasse 157781-59/2003/MDA/CAIXA, celebrado com o Município de Simão Dias/SE.
2. 	Nesta oportunidade, o recorrente alega, em síntese:
2.1. 	ausência de responsabilidade exclusiva;
2.2.	prejuízo à defesa e impossibilidade de imputação de débito uma vez que não restaram claramente demonstrados os danos a ele imputados;
2.3. 	existência de prestação de contas dos recursos desbloqueados em 06/11/2008;
2.4. 	não cabimento de glosa dos montantes repassados;
2.5. 	inexistência de locupletamento indevido;
2.6. 	presença de responsabilidade civil da Administração e não configuração de dolo, má-fé ou prática de ato ilícito.
Após examinar as razões recursais, a Secretaria de Recursos propõe o conhecimento e provimento parcial do recurso ao concluir que os elementos trazidos pelo recorrente justificam o reconhecimento da utilidade do bem e dos serviços das metas 2 e 7 do Contrato de Repasse.
Assim, a aludida unidade propõe a exclusão do débito originalmente imputado ao recorrente dos montantes de R$ 43.650,02 (meta 2) e R$ 35.679,61 (meta 7) , e redução do valor da multa proporcionalmente à diminuição do débito.
Em posição divergente, o Ministério Público junto ao TCU propõe o não provimento do apelo recursal, por considerar que não foi demonstrada a efetiva geração do benefício com a implementação de parte das intervenções fixadas no Contrato de Repasse, condição esta indispensável para aproveitamento das despesas relacionadas e redução do débito.
Preliminarmente, ratifico o despacho exarado no sentido de que o presente recurso merece ser conhecido, porquanto preenche os requisitos de admissibilidade previstos nos arts. 32, inciso I, e 33 da Lei 8.443/1992.
Quanto ao mérito, acolho a proposta da unidade especializada, razão pela qual incorporo seus fundamentos às minhas razões de decidir, sem prejuízo das seguintes considerações. 
O ajuste previa a execução de sete metas. Para a execução do objeto contratado, foi repassado à conta corrente vinculada ao contrato o montante de R$ 311.000,00, dos quais R$ 154.706,18 foram desbloqueados para o pagamento dos serviços e obras realizadas durante o mandato de José Matos Valadares, prefeito do município entre 2001 e 2008. 
Sobre o recorrente, que exerceu o mandato de prefeito de Simão Dias/SE no período de 1º/1/2009 a 31/12/2012, recaiu a responsabilidade de prestar contas somente do valor desbloqueado em 6/11/2008, no valor de R$ 27.411,45. A prestação de contas ocorreu em 21/1/2011 (peça 33, p. 28-56) . 
Em julho de 2009, Denisson Deda de Aquino solicitou a reformulação do projeto de irrigação (meta 3) . A reformulação foi autorizada. Sucessivos termos aditivos prorrogaram o prazo de vigência do ajuste até 28/02/2015 (peça 7, p. 3) . Entretanto, nenhuma documentação foi encaminhada ao longo de todo o período, tendo o contrato permanecido paralisado durante toda a gestão do responsável, não havendo desbloqueio de recursos adicionais.
O relator a quo, entendeu pela condenação de Denisson Deda de Aquino na integralidade do débito apontado pelo tomador de contas, por ter deixado de dar o andamento às obras e às aquisições após ter obtido a aprovação do pedido de reformulação do projeto junto à Caixa, em setembro de 2009, tendo concorrido, na visão do relator, de forma direta e decisiva para a subsistência do aludido dano ao erário, por erro grosseiro, ante a sua conduta omissivo-comissiva.
Ao meu ver, a responsabilidade do prefeito antecessor, que fez a gestão da maior parte dos recursos aplicados, também deveria ter sido analisada no âmbito do TCU. Por outro lado, há de se reconhecer a inviabilidade de determinar agora sua citação, em fase recursal, 14 anos após o fim de seu mandato, por evidente prejuízo ao exercício da ampla defesa.
Não obstante, concordo com a secretaria especializada acerca da possibilidade do aproveitamento de parte das intervenções realizadas, apesar da existência de problemas no alcance dos objetivos estipulados no plano de trabalho original. A jurisprudência do TCU tem afastado o débito quando não se observa desvio de finalidade, mas tão somente desvio de objeto.
A Serur aponta que a utilidade das entregas nas metas 2 e 7 coaduna-se com objetivos do Programa Nacional de Fortalecimento da Agricultura Familiar. Nesse sentido, defende que, em que pese a ocorrência de desvio de objeto, devem ser excluídos do débito originalmente imputados ao recorrente, as quantias de R$ 43.650,02 (meta 2) e R$ 35.679,61 (meta 7) . 
Quanto às demais metas, não foi possível o reconhecimento do atendimento da finalidade estabelecida ou do seu aproveitamento. 
O responsável, ao ter firmado em 2009 termo aditivo para conclusão dos objetivos do ajuste, teve conhecimento pleno das pendências existentes. 
Não foram arguidos pelo responsável perante o órgão concedente nem durante a tomada de contas especial quaisquer óbices ao prosseguimento da execução das metas pendentes. 
A simples alusão às prorrogações contratuais promovidas, desacompanhada de quaisquer elementos probatórios que afastem a conduta omissiva na adoção das medidas necessárias à solução dos problemas herdados pelo recorrente e à continuidade de outras metas que não se encontravam à época comprometidas, impedem atestar a boa-fé do recorrente.
Feitas essas considerações, entendo que deve ser dado provimento parcial ao presente recurso, alterando-se o valor do débito consignado no subitem 9.2 do Acórdão 8635/2020-TCU-Segunda Câmara, com consequente redução proporcional da multas aplicada no subitem 9.3. do referido acórdão condenatório.
Ante o exposto, voto por que o Tribunal adote o Acórdão que ora submeto à deliberação deste Colegiado.
TCU, Sala das Sessões, em 17 de maio de 2022.
Ministro BRUNO DANTAS
Relator